臺灣高等法院民事判決　　　　　　　　　 95年度上字第257號
上　訴　人　戊○○
訴訟代理人　林言丞律師
被　上訴人　甲○○
　　　　　　丁○○
　　　　　　丙○○
共　　　同
法定代理人　庚○○
共　　　同
訴訟代理人　張世興律師
複　代理人　游雅鈴律師
　　　　　　林宏政律師
上列當事人間債務人異議之訴事件，上訴人對於中華民國 95年2
月8日臺灣新竹地方法院94年度訴字第238號第一審判決提起上訴
，經本院於96年11月20日言詞辯論終結，判決如下：
    主  文
上訴駁回。
第二審訴訟費用由上訴人負擔。
    事實及理由
一、被上訴人起訴主張：上訴人持有訴外人即被上訴人之父王來
    富於89年7月18日所簽發，票號597307號，票面金額新台幣
    （下同）200萬元及票號597308號，票面金額40萬之本票（
    下稱系爭本票），向台灣新竹地方法院聲請90年度票字第73
    號裁定准許強制執行，並經上訴人聲請該院91年度執字第
    2446號強制執行在案，因王來富所有之動產拍賣後未完全受
    償，上訴人遂取得該院新院昭執曾2446字第21613號債權憑
    證。王來富於民國92年3月22日年逝世，被上訴人為其繼承
    人，上訴人又持該債權憑證，聲請對被上訴人繼承之土地及
    房屋，即坐落於新竹縣竹東鎮○○○段579之61地號土地，
    及其上門牌號碼新竹縣竹東鎮○○路○段333巷30號之房屋（
    下稱系爭房地），以新竹地方法院93年度執字第13333號事
    件強制執行在案，惟王來富生前與上訴人並無任何債權債務
    關係，上訴人不得對被上訴人為強制執行等語，爰提起本件
    訴訟，請求確認上訴人所持系爭本票之原因債權不存在，及
    撤銷新竹地方法院第93年度執字第13333號強制執行事件，
    對被上訴人所為之強制執行程序。
二、上訴人則以：王來富係經由友人介紹與上訴人認識，於89年
    間，向上訴人表示有資金需求，向上訴人借款240萬元，並
    約定借款期限為半年、週年利率20%之利息。上訴人當時現
    有資金僅有39萬元，而王來富因另有債務糾紛，為避免被其
    債權人扣押，王來富要求上訴人勿將款項直接匯入其帳戶，
    上訴人乃於89年7月13日將自己所有之39萬4000元交予王來
    富，不足部分則請友人李華生匯款至上訴人帳戶，再由上訴
    人於當日提領現金交予王來富，同年月20日上訴人交付總計
    共240萬資金後王來富即簽發系爭本票交由上訴人作為本件
    借款之擔保。王來富事後向上訴人表示，其於90年5月初應
    可將上開借款及利息一併清償，遂於90年4月28日與其前妻
    庚○○共同簽發到期日均為90年5月10日，票面金額分別為
    30萬元及10萬元之本票，作為上開借款之利息交予上訴人，
    然屆期後亦不獲清償，上訴人遂聲請強制執行，經原審90年
    度執字第4079號為強制執行，因執行未果而核發債權憑證，
    是上訴人與王來富間確有債權債務關係存在等語，資為抗辯
    。
三、原審對於被上訴人之請求，為被上訴人全部勝訴之判決，上
    訴人不服，提起上訴，求為廢棄原審判決，並駁回被上訴人
    於原審之訴。被上訴人則求為判決駁回上訴。（被上訴人則
    於本院撤回「請求撤銷台灣新竹地方法院第93年度執字第
    13333號強制執行事件，對被上訴人所為強制執行程序」部
    分之起訴，見本院卷第289頁至第290頁）。
四、經查，系爭本票為訴外人王來富所簽發；另票面金額分別為
    30萬元及10萬元之本票則為王來富與庚○○於90年4月28日
    共同簽發。又王來富於92年3月22日逝世，被上訴人為其繼
    承人，上訴人持系爭本票向原審法院聲請以90年度票字第73
    號裁定准許強制執行，前經原審法院以91年度執字第2446號
    強制執行，因未受償，上訴人遂取得該院新院昭執曾2446字
    第21613號債權憑證，上訴人又持該債權憑證，聲請原審法
    院以93年度執字第13333號對被上訴人繼承之系爭房地強制
    執行，嗣因執行無實益，上訴人取回該債權憑證；上訴人現
    持該債權憑證，再聲請新竹地方法院以95年度執字第2534號
    事件，對被上訴人系爭房地為強制執行之事實，為兩造所不
    爭，並經本院調新竹地方法院以95年度執字第2534號執行卷
    宗核閱屬實，且有被上訴人戶籍謄本、本票、系爭本票裁定
    、債權憑證等影本可證（見本院卷第69頁、第128頁、原審
    卷第69頁至71頁、第73頁、第78頁至第80頁），堪信為真。
五、按「本票執票人，依票據法第123條規定，聲請法院裁定許
    可對發票人強制執行，係屬非訟事件，此項聲請之裁定，及
    抗告法院之裁定，僅依非訟事件程序，以審查強制執行許可
    與否，並無確定實體上法律關係存否之效力，如發票人就票
    據債務之存否有爭執時，應由發票人提起確認之訴，以資解
    決」，最高法院著有57年台抗字第76號判例。又，票據為無
    因證券，票據債權人就其取得票據之原因，固不負證明之責
    任，惟執票人如主張票據係發票人向其借款而簽發交付，而
    發票人抗辯未收受借款，消費借貸並未成立，則就借款已交
    付之事實，自應由執票人負舉證責任（最高法院89年度台上
    字第85號判決、81年度台上字第879號判決、77年度台上字
    第1366號判決參照）。本件被上訴人為王來富之繼承人，與
    上訴人為直接前後手關係，上訴人主張如原審附表所示之本
    票為王來富向其借款所交付，被上訴人則否認借款關係存在
    ，亦否認王來富有自上訴人處收受任何款項，依前開說明，
    自應由上訴人就借款之合意及交付之事實負舉證責任。經查
    ：
  (一)按票據係無因證券，無法證明原因關係。上訴人取得系爭本
    票之原因多端，非必是消費借貸關係。系爭本票無法證明上
    訴人與王來富間有借貸關係存在。
  (二)上訴人固提出其所有之彰化銀行綜合存款簿以證明王來富有
    向其借款之事實，然就上訴人提出之彰化銀行綜合存款簿明
    細觀之，上訴人雖於89年7月13日提領現金394,000元，於89
    年7月14日、同年月15日、同年月17日、同年月20日，亦分
    別由李華生匯入435,000元、371,000元、400,000元、390,0
    00元及410,000元，並於匯款當日均經同額提領，上述金額
    總計共2,400,000元等情。惟查：上開資料至多僅能證明上
    訴人所有之帳戶有前述金錢出入，並不能證明上訴人有交付
    王來富借款2,400,000元之事實。況上訴人於原審稱：「（
    是否有證據證明本件借款之事實？）當時我們是以現金交付
    王來富，而且現場沒有第三人，所以我們沒有證據可以證明
    本件借款之事實」等語（見原審94年7月12日準備程序筆錄
    ），上訴人並無法舉證證明其有交付王來富2,400,000元借
    款。
  (三)上訴人雖辯稱：因王來富當時聲稱其另外有債務糾紛，故請
    上訴人勿直接將借貸金額匯入其帳戶，怕其債權人扣押，上
    訴人始係以現金交付予王來富云云。惟查上訴人既自認王來
    富另有債務糾紛，如將款項匯入王來富之帳戶恐遭債權人扣
    押，何以仍願意在王來富未提供擔保前，即將鉅額款項交付
    ？又既係以現款交付，為何未要求王來富出具借據或其他任
    何已收受借款之證明？均與常情有違。
  (四)上訴人另提出電話錄音帶及譯文（見本院卷第49頁至第52頁
    、74頁至第76頁），但被上訴人否認其真正。本院依上訴人
    之聲請，送請法務部調查局鑑定，該局認定錄音帶內容之受
    話號碼為000-0000，000-0000，及0000-000000等情，有該
    局95年12月13日調科3字第09500512940號聲紋鑑定報告書可
    證（見本院卷第150頁），但該鑑定仍無法證明受話者即王
    來富。況，由譯文內容觀之，上訴人雖認王來富有：「‧‧
    ‧我現在是我『新豐房子的保證人』‧‧‧」；「‧‧‧我
    台南有一個乙○○保證的」；「我一個乙○○，一個朋友就
    對啦，台南一個朋友‧‧‧」；「那我現在在弄補習班‧‧
    ‧」；「我如果可以解決，我不會跟你拖這個有的沒有的」
    ；「反正3個月內我一定會跟你處理的」；「那你在有空之
    餘，看那裡可以借，我去借啦，我借整條還你啦」等語，均
    不足以證明王來富向上訴人「借款2,400,000元」。
  (五)上訴人就王來富坐落新竹縣新豐鄉之不動產被法院拍賣，係
    由上訴人經由拍定程序取得亦不爭執，嗣雖更正係先由訴外
    人鄭金泉拍定，再以買賣為原因出售，由上訴人妻子名義登
    記取得所有權（見原審卷第132頁）。惟無論何者，上訴人
    應知悉王來富當時之經濟狀況不佳，衡情在王來富未提出相
    當擔保前，當不致先交付鉅款。又查，系爭本票係於89年7
    月18日簽發，然上訴人抗辯：交付借款之日期，係於89年7
    月13日交付394,000元，同年月14日交付435,000元、371,00
    0元，同年月15日交付400,000元，同年月17日交付390,000
    元，再於同年月20日交付410,000元，合計2,400,000元云云
    ，參照上開日期，在王來富尚未簽發系爭本票前，上訴人即
    已交付1,990,000元給王來富，當時王來富並未立具任何書
    面證明，復未提供任何擔保，而王來富當時債務纏身，何以
    上訴人願先交付鉅款？又為何就此鉅額之借款期間、利息等
    ，均以口頭為之？均與常情不符。
  (六)上訴人雖又辯稱：其與王來富間確有2,400,000元之借款，
    如無此筆借款，王來富與庚○○不會在10個月之後，分別再
    簽發300,000元及100,000元之本票交付上訴人云云。查：
  (1)本票係無因證券，無法證明原因關係，已如前述。300,000
    元及100,000元之本票無法證明係2,400,000元借款之利息。
  (2)被上訴人法定代理人庚○○就上開面額300,000元及100,000
    元之本票係由其與王來富所共同簽發固不爭執，惟否認此2
    本票係用以支付2,400,000元借款之利息等情，稱：伊前夫
    與上訴人間並無往來，係因新豐之房子無法繳付貸款，經法
    院拍賣，由上訴人取得，上訴人向王來富詢問是否願意買回
    ，王來富表示願意，但經濟困難無法買回，後來改用承租之
    方式，因為一直無法買回房子，所以伊前夫才會簽立如原審
    附表所示之本票，作為買回的保證，至於另外伊與伊前夫共
    同簽發之300,000元及100,000元之本票，則是在上訴人要求
    下所簽發，作為補償王來富未依約買回房子所造成被上訴人
    之損失等情（見原審95年1月18日言詞辯論筆錄）；核與證
    人乙○○證述：「（有無在王來富家中見過上訴人？）上訴
    人與王來富有債務關係，上訴人去聲請法院對被上訴人強制
    執行，當時我看到上訴人在王來富家中，是因為法院要拍賣
    王來富家中的動產，‧‧‧，王來富有向我表示他沒有欠上
    訴人錢」；「（問：是否知悉之前王來富與上訴人間關於新
    豐房子的糾紛？）因為王來富有去買那棟房子，但沒有錢，
    被法院拍賣，上訴人去把他買下來，上訴人買了之後，問王
    來富是否願意買回，王來富說要買，中間王來富陸續有給上
    訴人錢，總價金200多萬元」等語，證人己○○亦證稱：「
    因為新豐的房子被法拍，當時由上訴人拍定，當時王來富還
    住在裡面，上訴人問王來富是否買回，王來富說要，上訴人
    要求王來富提出保證，王來富告訴我他當時簽了2張本票作
    保證，金額我不清楚，總價金應該是200多萬‧‧‧但最高
    金額應該不會超過250萬元」；「（問：王來富是否有在新
    豐的房子繼續居住，居住多久？）王來富雖然跟上訴人買，
    但是沒有錢給付買賣價金，改成按月給付租金，我不知道經
    過多久，但後來就請王來富搬家」（見原審卷第40頁至第42
    頁）；「（問：你有無聽過戊○○對王來富說免除債務的話
    ？）有聽過，王來富說我沒有欠你錢，我只是跟你買房子押
    本票給你，你現在房子拿去賣了，把錢收回來了，本票我沒
    有欠你錢，你今天又要拍賣我的東西，戊○○說這個東西拍
    賣完就算了，我當時有在場聽到，我是當著他們的正對面，
    他們吵的很大聲」等語（見本院卷第219頁）情節大致相符
    。證人乙○○、己○○之證言並無瑕疵，且與庚○○之陳述
    相符。
  (3)況，上訴人亦自認：王來富坐落新竹縣新豐鄉之不動產經新
    竹地方法院進行拍賣，嗣於89年3月間由訴外人鄭金泉拍定
    ，再於89年4月17日以買賣為原因出售上訴人妻子，進而登
    記取得所有權等情；因上訴人以其妻名義購得王來富上開不
    動產時，王來富仍在上址居住，及王來富除簽發系爭本票及
    上開面額300,000元及100,000元之本票外，並無再有簽發其
    他本票交付上訴人等情事（見原審95年1月18日言詞辯論筆
    錄）。依常情判斷，上訴人經由第三人買受之房屋，上訴人
    尚未遷讓，上訴人即知王來富經濟狀況不佳，在王來富交付
    房屋前，上訴人可能與王來富涉訟，前案尚未解決，上訴人
    豈有可能再貸王來富240萬元？
  (4)上訴人係於90年1月2日即執系爭本票向新竹地方法院聲請准
    予強制執行，業據原審調取90年度票字第73號本票裁定事件
    卷查核屬實，則茍如上訴人所稱，其與王來富間就上開2,40
    0,000元之借款係約定借款期間為半年，而王來富係於89年7
    月18日簽發系爭本票，於89年7月20日始收受全部之借款，
    則半年期滿之日應為90年1月18日或90年1月20日，即令以第
    一筆394,000元借款之交付日89年7月13日為起算日，其借款
    期滿日亦應為90年1月13日，茍雙方真有上開借款及利息之
    約定，衡情上訴人應於上開借款期限屆滿後王來富未清償，
    始會向原審法院聲請准予就系爭本票為強制執行，何以上訴
    人於90年1月2日即提出聲請？時間點亦有不符。
  (七)出借金錢，不外求取利益。依民間借貸之方式，貸與人通常
    於交付借款時即預扣利息（姑且不論是否合法），或要求借
    用人預先交付利息票據，以保護自身利益。依上訴人所述，
    上訴人分次交付240萬元現金後，王來富僅交付合計240萬元
    之本票，並未交付其他書面借據，嗣10月後王來富始再交付
    利息本票，對經濟已陷於困境之王來富，上訴人竟採如此之
    交易方式，亦有違常情。
  (八)綜上，上訴人無法證明其與王來富間有借款240萬元之合意
    （最高法院92年度台上字第557號判決參照），及已交付240
    萬元，其借貸關係自不存在。
六、綜上所述，上訴人雖主張系爭本票係發票人王來富向其借款
    240萬元而簽發交付，惟被上訴人則抗辯王來富未收受借款
    ，消費借貸並未成立等語，上訴人既無法證明有240萬元之
    借貸關係存在，系爭本票之債權自不存在，從而被上訴人請
    求確認如原審附表所示之本票債權不存在，為有理由。則原
    審確認上訴人持有如原審附表所示之本票債權不存在，於法
    並無不合。上訴意旨指摘原判決不當，求予廢棄改判，為無
    理由，應予駁回。
七、本件事證已臻明確，兩造其餘攻擊、防禦方法及未經援用之
    證據，經本院審酌後認對判決結果不生影響，爰不一一論列
    ，附此敘明。
八、據上論結，本件上訴為無理由，依民事訴訟法第449條第1項
    、第78條，判決如主文。
中　　華　　民　　國　　96　　年　　12　　月　　4 　　日
　　　　　　　　  　民事第十五庭
                      　審判長法　官   林恩山
　　　　　　　　　　          法　官   楊絮雲
　　　　　　　　　　          法　官   陳雅玲
正本係照原本作成。
如不服本判決，應於收受送達後20日內向本院提出上訴書狀，其
未表明上訴理由者，應於提出上訴後20日內向本院補提理由書狀
（均須按他造當事人之人數附繕本）上訴時應提出委任律師或具
有律師資格之人之委任狀；委任有律師資格者，另應附具律師資
格證書及釋明委任人與受任人有民事訴訟法第466條之1第1項但
書或第2項（詳附註）所定關係之釋明文書影本。
中　　華　　民　　國　　96　　年　　12　　月　　5 　　日
　　　　　　　　　　　　　　　書記官   劉  瑗
附註：
民事訴訟法第466條之1（第1項、第2項）：
對於第二審判決上訴，上訴人應委任律師為訴訟代理人。但上訴
人或其他法定代理人具有律師資格者，不在此限。
上訴人之配偶、三親等內之血親、二親等內之姻親，或上訴人為
法人、中央或地方機關時，其所屬專任人員具有律師資格並經法
院認為適當者，亦得為第三審訴訟代理人。
